臺灣高等法院民事判決
109年度上字第356號
上  訴  人  維成工程有限公司

法定代理人  張德成  
訴訟代理人  周志羽律師
被  上訴人  交通部鐵道局

法定代理人  胡湘麟  
訴訟代理人  林家祺律師
複  代理人  鄭育庭律師
            廖聲倫律師
上列當事人間請求返還不當得利事件，上訴人對於中華民國109
年2月6日臺灣新北地方法院108年度訴字第1848號第一審判決提
起上訴，本院於109年10月20日言詞辯論終結，判決如下：
    主      文
上訴駁回。
第二審訴訟費用由上訴人負擔。
    事實及理由
一、上訴人主張：訴外人國登營造股份有限公司（下稱國登公司
    ）與交通部鐵路改建工程局（嗣於民國107年6月11日與交通
    部高速公路鐵路工程局合併為被上訴人）於100年9月8日簽
    訂「FCL711Z 標新庄子路至中華一路段臺鐵鐵路地下化（明
    挖覆蓋）工程」（下稱系爭工程）契約（下稱系爭契約），
    約定由國登公司承攬系爭工程土建部分。國登公司於施作系
    爭工程主體隧道支撐工程450日曆天期間，為維持水平路面
    車輛通行及地面下各樓層施工之用，於路面上及各樓層需鋪
    設臨時「覆蓋板與覆蓋板梁」，俟主體隧道支撐工程完成後
    ，即可拆除由國登公司收回，是國登公司於簽訂系爭契約後
    仍保有「覆蓋板與覆蓋板梁」之所有權。被上訴人嗣於系爭
    工程履約期間以國登公司財務狀況困難為由，於105年11月2
    8日終止系爭契約，則被上訴人自終止契約之日起，無權使
    用系爭「覆蓋板與覆蓋板梁」。又國登公司與伊於106年1月
    1日簽立和解協議書（下稱系爭和解協議書），依民法第761
    條第3項規定，以指示交付方式將系爭「覆蓋板與覆蓋板梁
    」讓與伊，作為抵償債務之用，故伊於同日取得系爭「覆蓋
    板與覆蓋板梁」之所有權，事後並已將上開讓與事實通知被
    上訴人。而被上訴人自系爭契約終止後，於105年11月30日
    至106年4月10日期間，仍繼續使用留置於系爭工程現場之系
    爭「覆蓋板及覆蓋板梁」，即屬無法律上原因，並致伊每日
    受有相當於租金之損害，且依106年2月17日系爭工程最終評
    值會議（下稱系爭評值會議）紀錄可知，系爭「覆蓋板及覆
    蓋板梁」共計7,672平方公尺，「覆蓋板」每平方公尺每日
    合理之租金為新臺幣（下同）4元、「覆蓋板梁」共計290支
    ，每支租金為每日126元，故伊每日受有相當於6萬7,228元
    租金之損害（計算式：7,672㎡4元＋290支126元），伊自得
    依不當得利規定向被上訴人一部請求給付自106年1月1日起
    至同年月31日止或自106年2月3日起至同年3月5日止共31日
    之系爭「覆蓋板及覆蓋板梁」租金費用至少208萬4,068元（
    計算式：6萬7,228元31日），並依民法第182條第2項規定
    ，加計法定利息返還予伊等語。爰依民法第179條、第182條
    第2項規定，請求被上訴人給付314萬5,046元，及自106年1
    月31日起至清償日止，加計年息百分之五之利息。並聲請准
    供擔保後宣告假執行。原審為上訴人敗訴之判決，上訴人聲
    明不服，其上訴聲明為：㈠原判決廢棄。㈡被上訴人應給付上
    訴人314萬5,046元及自106年1月31日起至清償日止，按年息
    百分之五計算之利息。㈢願供擔保，請准宣告假執行。
二、被上訴人則以：伊依系爭契約一般條款R.5、R.13約定（下
    稱留置使用約定），於終止系爭契約後，就留置於系爭工程
    現場之系爭「覆蓋板與覆蓋板梁」，仍有合法使用之權利，
    國登公司對伊並無返還請求權，且負有點交系爭「覆蓋板與
    覆蓋板梁」予伊之義務，伊無成立不當得利可言，國登公司
    亦無系爭「覆蓋板與覆蓋板梁」之返還請求權，可依民法第
    761條第3項規定「指示交付」予上訴人。縱認國登公司於10
    6年1月1日簽立系爭和解協議書時，已將系爭「覆蓋板與覆
    蓋板梁」之返還請求權讓與上訴人，然依民法第297條第1項
    規定，非經通知伊不生效力，上訴人遲至107年12月10日、1
    08年1月8日始將前開債權讓與之事實通知伊，自不得回溯請
    求自106年1月1日起至同年月31日止或自106年2月3日起至同
    年3月5日止之不當得利。又「覆蓋板與覆蓋板梁架設」單價
    費用依系爭契約土建施工規範第01532章「開挖臨時覆蓋板及
    其支撐」第4.2.1條約定，即已包括為完成本工作所需之一
    切費用，即伊已支付「覆蓋板與覆蓋板梁架設」費用予國登
    公司，無需再額外給付租金。再倘認伊有不當得利，自無法
    以上訴人主張僅以「覆蓋板與覆蓋板梁架設」工項總額扣除
    工資之方式逕行推論租金費用，上訴人以「預定施工進度表
    」支撐工程450日曆天作為每日租金之計算標準，亦有重大
    錯誤等語置辯。並答辯聲明：㈠上訴駁回。㈡如受不利判決，
    願供擔保請准宣告免為假執行。
三、兩造不爭執事項（見本院卷一第348、349頁）：
  ㈠國登公司與被上訴人於100年9月8日簽訂系爭工程契約，由國
    登公司負責承攬系爭工程之土建部分。
　㈡被上訴人於系爭工程契約履約期間，因國登公司財務狀況困
    難無力履約，擅自停工經限期催告仍不改善，而於105年11
    月28日經被上訴人以鐵工管（一）字第1050014691號函，依
    系爭工程一般條款R3（3）及R4（12）之約定，終止全部契
    約，終止日期為105年11月30日。
  ㈢國登公司與上訴人於106年1月1日簽訂系爭和解協議書，第一
    條載明：「甲（國登公司）、乙（維成公司）雙方同意就雙
    方間因：『FCL711Z 標新庄子路至中華一路段臺鐵鐵路地下
    化（明挖覆蓋）-支撐系統等架設與拆除工程』原契約工程與
    追加工程間相關之所有債權債務金額總計33,803,208元雙方
    同意以因前開工程為甲方所有之支撐覆蓋系統、覆蓋板及型
    鋼為抵償。」等語。
  ㈣國登公司與上訴人於106年1月1日簽立系爭和解協議書時，系
    爭「覆蓋板與覆蓋板梁」為被上訴人現實占有使用中。
四、兩造爭執事項：
  ㈠上訴人主張依其與國登公司間之系爭和解協議書及民法第761
    條第3項規定，其自106年1月1日即取得系爭「覆蓋板與覆蓋
    板梁」所有權，是否有據？
  ㈡上訴人依不當得利規定向被上訴人請求自106年1月1日起至31
    日止或自106年2月3日起至同年3月5日止共31天之系爭「覆
    蓋板與覆蓋板梁」租金，是否有據？如是，得請求之金額為
    何？
五、本院之判斷：
  ㈠上訴人主張依其與國登公司間之系爭和解協議書及民法第761
    條第3項規定，其自106年1月1日即取得系爭「覆蓋板與覆蓋
    板梁」所有權，係屬無據：　
  ⒈按動產物權之讓與，非將動產交付，不生效力。但受讓人已 
    占有動產者，於讓與合意時，即生效力。讓與動產物權，如
    其動產由第三人占有時，讓與人得以對於第三人之返還請求
    權，讓與於受讓人，以代交付，此為民法第761條第1項、第
    3項所明定。是所謂交付即為移轉占有，除現實交付及簡易
    交付外，尚得以占有改定及指示交付（讓與返還請求權）代
    替（最高法院96年度台上字第252號判決意旨參照）。次按
    當事人主張有利於己之事實者，就其事實有舉證之責任，民
    事訴訟法第277條前段亦有明文。
　⒉上訴人主張依系爭和解協議書，國登公司業已讓與其對被上
    訴人之系爭「覆蓋板與覆蓋板梁」返還請求權，依民法第76
    1條第3項規定，其自106年1月1日即取得系爭「覆蓋板與覆
    蓋板梁」所有權云云，然為被上訴人所否認，並以前詞置辯
    。查上訴人就其上開主張，固提出系爭和解協議書，惟該協
    議書第一條係記載：「甲（國登公司）、乙（維成公司）雙
    方同意就雙方間因：『FCL711Z 標新庄子路至中華一路段臺
    鐵鐵路地下化（明挖覆蓋）-支撐系統等架設與拆除工程』原
    契約工程與追加工程間相關之所有債權債務金額總計33,803
    ,208元雙方同意以因前開工程為甲方所有之支撐覆蓋系統、
    覆蓋板及型鋼為抵償。」等語（見原審卷第41頁），未有關
    於指示交付之記載，為兩造所不爭（見本院卷二第54頁），
    是觀諸該等約定內容，僅係國登公司與上訴人就其等間因系
    爭工程之支撐系統等架設與拆除工程所生之所有債權債務金
    額，雙方同意以國登公司於該工程所有之支撐覆蓋系統、覆
    蓋板及型鋼為抵償之協議；且遍觀系爭和解協議書全文亦無
    系爭「覆蓋板與覆蓋板梁」之數量、所在位置或其他足以辨
    別為系爭「覆蓋板與覆蓋板梁」及國登公司係讓與對被上訴
    人之系爭「覆蓋板與覆蓋板梁」返還請求權予上訴人之相關
    約定及記載（見原審卷第41至43頁），足見系爭和解協議書
    乃為上訴人與國登公司間代物清償約定之和解契約，僅屬債
    權契約，上訴人復未舉證證明其因國登公司交付系爭「覆蓋
    板與覆蓋板梁」之行為或占有改定之情形，況系爭「覆蓋板
    與覆蓋板梁」於上訴人與國登公司於106年1月1日簽訂系爭
    和解協議書後，為被上訴人依留置使用約定，占有使用中，
    足徵系爭和解協議書不足為上訴人依民法第761條第3項規定
    ，自106年1月1日即取得系爭「覆蓋板與覆蓋板梁」所有權
    之憑據。　　
　⒊又106年2月17日僅由國登公司出席由被上訴人及台灣世曦工
    程顧問股份有限公司（下稱世曦公司）召開之系爭評值會議
    ，該會議記錄肆、會議結論記載:「……(二)前揭廠商提出但
    無法列入評值項目(屬分類編號四.)，說明如下:1.板樑及覆
    蓋板租賃(崇德及華榮平交道、二.三.五工區、K3通風井~中
    華路橋下)a.本工程已完成接管及基於公共安全考量嚴禁支
    撐作業中不得拆除，且本契約『支撐系統架設及拆除』工項施
    工費含設備裝設使用至拆除（保留拆除費），不再列相關租
    金費用。b.又查覆工板(樑)、型鋼支撐等材料，105/8月因
    國登因素已遭法院現場扣押在案，本項須待法院裁決後另案
    檢討(無需納入評值)。」等語，有世曦公司106年2月24日函
    附之會議紀錄、出席會議簽名單及監造建議等件為據(見原
    審卷第212至215頁），可知上訴人與國登公司雖於106年1月
    1日簽立系爭和解協議書，惟仍由國登公司出席106年2月17
    日系爭評值會議，並提出留置於系爭工地現場、經查封之系
    爭「覆蓋板與覆蓋板梁」，其租金應列入評值項目等節。是
    綜前各情，足徵在系爭評值會議即106年2月17日前，國登公
    司並無將系爭「覆蓋板與覆蓋板梁」對被上訴人之返還請求
    權讓與上訴人，依上說明，自不生移轉系爭「覆蓋板與覆蓋
    板梁」所有權予上訴人之效力，上訴人無從依系爭和解協議
    書之約定取得系爭「覆蓋板與覆蓋板梁」之所有權。
　⒋再以系爭「覆蓋板與覆蓋板梁」於105年8月4日即遭國登公司
    之債權人安穩工程有限公司（下稱安穩公司）聲請臺灣高雄
    地方法院民事執行處（下稱執行法院）105年度司執字第700
    號假扣押强制執行事件，而105年8月4日經執行查封完畢，
    迄於106年6月8日始因安穩公司撤回執行之聲請，而經執行
    法院函知國登公司自行除去系爭「覆蓋板與覆蓋板梁」之查
    封標示等情，有執行法院105年8月23日、106年6月8日雄院
    和105司執全維字第700號函足按（見本院卷一第55至59頁）
    ，復經上訴人自承明確（見本院卷二第25至26頁），可知系
    爭「覆蓋板與覆蓋板梁」迄至執行法院106年6月8日通知國
    登公司除去查封標示前，仍由被上訴人依留置使用約定占有
    使用中，而上訴人亦未證明系爭「覆蓋板與覆蓋板梁」在此
    之前，有經國登公司移轉所有權予上訴人之物權行為。
　⒌此外，上訴人並未再提出其他證據以實其說，則其僅依系爭和解協議書，主張其業由國登公司以指示交付方式，自106年1月1日即取得系爭「覆蓋板與覆蓋板梁」所有權，洵屬無據，不足為取。 
  ㈡上訴人依不當得利規定向被上訴人請求自106年1月1日起至31日止或自106年2月3日起至同年3月5日止共31天之系爭「覆蓋板與覆蓋板梁」租金，均屬無據：
　　按無法律上之原因而受利益，致他人受損害者，應返還其利
    益。雖有法律上之原因，而其後已不存在者，亦同；受領人
    於受領時，知無法律上之原因或其後知之者，應將受領時所
    得之利益，或知無法律上之原因時所現存之利益，附加利息
    ，一併償還；如有損害，並應賠償，固為民法第179條、第1
    82條第2項所規定。惟上訴人主張依其與國登公司間之系爭
    和解協議書及民法第761條第3項規定，其自106年1月1日即
    取得系爭「覆蓋板與覆蓋板梁」所有權，係屬無據，已如前
    述，復未提出其他證據證明其自該日即取得系爭「覆蓋板與
    覆蓋板梁」所有權，及在106年1月1日起至31日止或自106年
    2月3日起至同年3月5日止，已取得系爭「覆蓋板與覆蓋板梁
    」所有權，是國登公司於上開期間仍為系爭「覆蓋板與覆蓋
    板梁」之所有權人，本於其所有權而為使用收益，被上訴人
    則依留置使用約定而占有使用，即非無法律上原因受有利益
    ，並致上訴人因此而受有損害，與民法第179條規定不符，
    則其依民法第179條及第182條第2項規定，請求被上訴人給
    付自106年1月1日起至31日止或自106年2月3日起至同年3月5
    日止共31天之系爭「覆蓋板與覆蓋板梁」租金314萬5,046元
    本息，均屬無據，不能准許。
六、綜上所述，上訴人依不當得利法律關係，請求被上訴人給付
    314萬5,046元，及自106年1月31日起至清償日止，按年息百
    分之五計算之利息，為無理由，不應准許。原審為上訴人敗
    訴之判決，理由雖有不同，但結論並無二致，仍應予維持。
    上訴意旨指摘原判決不當，求予廢棄改判，為無理由，應駁
    回其上訴。
七、本件事證已臻明確，兩造其餘之攻擊或防禦方法及所用之證
    據，經本院斟酌後，認為均不足以影響本判決之結果，爰不
    逐一論列，附此敘明。
八、據上論結，本件上訴為無理由，依民事訴訟法第449條2項、
     第78條，判決如主文。
中　　華　　民　　國　　109 　年　　11　　月　　 3　　日
                    民事第一庭   
                        審判長法  官 吳光釗
                              法  官 江春瑩
                              法  官 游悅晨
正本係照原本作成。
如不服本判決，應於收受送達後20日內向本院提出上訴書狀，其
未表明上訴理由者，應於提出上訴後20日內向本院補提理由書狀
（均須按他造當事人之人數附繕本）上訴時應提出委任律師或具
有律師資格之人之委任狀；委任有律師資格者，另應附具律師資
格證書及釋明委任人與受任人有民事訴訟法第466 條之1第1項但
書或第2項（詳附註）所定關係之釋明文書影本。如委任律師提
起上訴者，應一併繳納上訴審裁判費。
中　　華　　民　　國　　109 　年　　11　　月　　4 　　日
    　　　　　　　　　　　　　書記官 王詩涵
附註：
民事訴訟法第466條之1（第1項、第2項）：
對於第二審判決上訴，上訴人應委任律師為訴訟代理人。但上訴
人或其法定代理人具有律師資格者，不在此限。
上訴人之配偶、三親等內之血親、二親等內之姻親，或上訴人為
法人、中央或地方機關時，其所屬專任人員具有律師資格並經法
院認為適當者，亦得為第三審訴訟代理人。